【裁判字號】    95,易,325
【裁判日期】    950530
【裁判案由】    侵占
【裁判全文】
臺灣板橋地方法院刑事判決               95年度易字第325號
公  訴  人  臺灣板橋地方法院檢察署檢察官
被      告  乙○○
            甲○○
上列被告因侵占案件，經檢察官提起公訴（94年度調偵字第414
號），本院判決如下：
    主  文
乙○○、甲○○均無罪。
    理  由
一、公訴意旨以：被告乙○○原為鷹將國際企業有限公司（下稱
    鷹將公司）之負責人，被告甲○○係鷹將公司之員工，二人
    從事為他人催討債務之業務，於民國九十三年七月六日，乙○○與丙○○簽訂逾期帳款催收委託意願書，並交付由李兆
    麟之妻黃貴華所簽發、陳妙英為背書人、面額新台幣（下同
    ）一百萬元支票一紙（票號FA0000000 號），作為憑證，由
    乙○○代為向丙○○之債務人陳妙英及黃貴華追討一百萬元
    之債務，嗣於同年八月六日，乙○○、甲○○與黃貴華之夫
    李兆麟達成協議，由李兆麟代償二十五萬元交付予李、王二
    人人、詎渠等收受上開債款後，即將作為催收憑證之上開支
    票交還予李兆麟，且未依前開委託書之約定，扣除50% 酬金
    後，將餘額（亦即十二萬五千元）交予丙○○，予以侵占入
    己，足生損害於林某，因認被告二人均係涉犯刑法第三百三
    十六條第二項之業務侵占罪嫌等語。
二、按犯罪事實應依證據認定之，無證據不得認定犯罪事實，刑
    事訴訟法第一百五十四條第二項定有明文；次按認定犯罪事
    實，須依證據，而所謂證據，係指合法之積極證據就犯罪事
    實能為具體之證明者而言；又認定不利於被告之事實，須依
    積極證據，苟積極證據不足為不利於被告事實之認定時，即
    應為有利於被告之認定，更不必有何有利之證據，最高法院
    三十年上字第八一六號著有判例。又苟未能發現相當證據，
    或證據不足以證明，自不能以推測或擬制之方法，以為裁判
    基礎，此觀同院四十年度台上字第八六號判例意旨自明。又
    告訴人之指述，無非係以使被告受刑事追訴處罰為目的，有
    時難免故予誇大，自不得僅以告訴人之指述為唯一論據，仍
    應調查其他必要之證據，以查明是否與事實相符。又刑法上
    之侵占罪，以意圖為自己或第三人不法之所有，而擅自處分
    自己持有之他人所有物，即變更持有之意為不法所有之意，
    為其構成要件（參照四十一年度台非字第五七號判例）。
三、公訴人認被告均犯業務侵占罪嫌無非係以被告之供述、告訴
    人丙○○之指訴、李兆麟之供述及逾期帳款催收委託意願書
    影本及協議書影本等資為論據。訊據被告乙○○固承認為鷹
    將公司之負責人，於九十三年七月六日與告訴人丙○○簽訂
    逾期帳款催收委託意願書，受託處理向黃貴華、陳妙英催討
    債務一百萬元，及收受李兆麟所清償之二十五萬元後之事實
    ；被告甲○○供承為鷹將公司之員工，與被告乙○○共同處
    理上開債務之催討之事實，惟被告均堅決否認有何業務侵占
    犯行，被告乙○○辯稱告訴人約定報酬是收回來金額的百分
    之五十，當初協商時，李兆麟要以五十萬元處理，李兆麟有
    打電話給丙○○說他經濟狀況不好，就在他們通話時，丙○○要李兆麟以二十五萬元處理，是丙○○私下協調以二十五
    萬元處理，但按照約定債權人是不可以與債務人私下協調，
    所以才未將二十五萬元之一半給丙○○等語；被告甲○○則
    辯以伊沒有欺騙也沒有侵占的意圖，在處理過程中，伊與被
    告乙○○有跟告訴人丙○○報告處理進度，之後也有簽協議
    書的等語。
四、查告訴人丙○○於九十三年七月六日委託被告乙○○代為催
    討其持有黃貴華所簽發、陳妙英背書之面額一百萬元之支票
    債務，委託期間為九十三年七月六日至九十四年一月六日止
    ，並約定被告乙○○之服務費依受償所得百分之五十計算，
    而委託期間委託人不得另行委託他人處理或與債務人私自協
    ，否則視為受託人服務完成，委託人仍應履行給付服務費等
    事項，並交付上開支票予被告乙○○，而被告乙○○受託後
    與被告甲○○共同找黃貴華之夫李兆麟協商清償事宜，嗣被
    告乙○○、甲○○並受領李兆麟所交付之二十五萬元，惟其
    並未將二十五萬元之百分之五十即十二萬五千元交給告訴人
    丙○○等事實，為被告乙○○、甲○○所不爭執，並據告訴
    人丙○○於偵查中指訴明確及本院審理時結證屬實，並有告
    訴人丙○○與被告乙○○所書立之逾期帳款催收委託意願書
    附卷可稽，堪信屬實。惟被告乙○○、甲○○未將自李兆麟
    處所受償之二十五萬元之五成交付告訴人丙○○是否涉及侵
    占罪，仍應視被告乙○○、甲○○二人是否係變更持有之意
    為不法所有之意。經查：告訴人丙○○係因李兆麟積欠四百
    五十萬元債務之故，而取得李兆麟之妻黃貴華所簽發、陳妙
    英背書之上開面額一百萬元之支票之事實，業據告訴人丙○○及李兆麟於偵查中供述明確，自屬可信。而被告乙○○、
    甲○○代告訴人丙○○向李兆麟催討上開一百萬元支票債務
    期間，告訴人丙○○與被告乙○○、李兆麟（代理黃貴華）
    間另於九十三年八月六日簽立協議書，約定「上開一百萬元
    之支票債權，其中五十萬元部分，由黃貴華承受償還，其債
    權歸屬被告乙○○所有，以視為委託之服務費，同時終止原
    委託行為；另五十萬元由連帶債務人即陳妙英承受償還，其
    債權歸屬丙○○所有」等事項，有告訴人丙○○所不爭執且
    自承確係伊簽名之協議書一紙在卷可證，雖告訴人丙○○於
    本院審理時證稱伊當時簽該協議書時並未看清楚就簽了等語
    （詳本院九十五年五月九日審判筆錄），惟查告訴人丙○○
    於偵查中自承從事代書一職已二十五年（詳九十四年度他字
    第一七七六號偵查卷第53頁），及於本院審理時亦結證稱從
    事代書二十五年，曾幫別人訂過買賣契約等語（詳本院九十
    五年五月九日審判筆錄），告訴人丙○○既前曾從事代書一
    職，並有訂立買賣契約之經驗，則其對簽署文件內容之注意
    程度應遠高於普通之一般人，其既同意訂立上開協議書並親
    自簽署，顯見其對該協議書之內容已有認識，自難以事後稱
    當時未看清楚就簽名而推翻該協議內容。至於告訴人丙○○
    為何在委託被告乙○○代為催討上開一百萬元債務後，另訂
    立上開協議書，告訴人與被告二人均未明確交代原由，而告
    訴人自警訊、偵查迄本院審理時均未曾指述簽立該協議書係
    出於非自由意志下為所為，是上開協議書係屬有效，則被告
    乙○○、甲○○依該協議內容即上開一百萬元之支票債權，
    其中五十萬元部分，由黃貴華承受償還，其債權歸屬被告乙○○所有，以視為委託之服務費，同時終止原委託行為，渠
    等主觀認知處理本件之服務報酬費為五十萬元，則其收受持
    有李兆麟所交付之二十五萬元而未將其中五成轉交告訴人丙○○，難認渠等有何變易持有為所有之不法意圖。
五、綜上，告訴人丙○○既同意簽署上開協議書，縱該協議內容
    未盡衡平，惟被告乙○○、甲○○既係依協議內容主觀認知
    其處理本件代催收帳款的報酬為五十萬元，則其受領李兆麟
    交付之二十五萬元，主觀認知係告訴人丙○○委託處理本件
    之報酬，要難認有何變易持有為所有之不法之意圖，復參酌
    告訴人丙○○另具狀陳明已與被告達成和解，表示撤回告訴
    等語，有其提出之告訴撤回狀為憑，足徵本案純屬民事糾紛
    ，被告乙○○、甲○○二人所為顯與侵占罪之構成要件有間
    ，尚難以侵占罪相繩。此外，復查無其他積極事證足認被告
    乙○○、甲○○有何業務侵占詐欺之犯行，既不能證明其犯
    罪，依法應為無罪之諭知。
據上論斷，應依刑事訴訟法第三百零一條第一項，判決如主文。
本件經檢察官涂永欽到庭執行職務。
中    華    民    國    95    年    5     月    30    日
                  刑事第十八庭  審判長法  官  李幼妃
                                      法  官  鄭燕璘
                                      法  官  張紹省
以上正本證明與原本無異
如不服本判決應於送達後10日內向本院提出上訴狀
                                      書記官  強梅芳
中    華    民    國    95    年    6     月    5     日


司法院資訊處製作；財團法人民間司法改革基金會備份。
